【裁判字號】    90,訴,990
【裁判日期】    901220
【裁判案由】    返還信託物
【裁判全文】
臺灣臺南地方法院民事判決  九十年度訴字第九九○號
    原      告  甲○○
    被      告  乙○○
右當事人間請求返還信託物事件，本院判決如左：
    主    文
原告之訴及假執行之聲請均駁回。
訴訟費用由原告負擔。
    事實及理由
一、原告主張：
（一）原告原來所有坐落台南縣永康市○○段一六四八地號土地（詳如附表一所載）
      所有權應有部分三十二分之三，於民國七十二年九月十五日以贈與為原因，辦
      理所有權移轉登記予原告之子即被告乙○○名義，有舊土地登記簿謄本及新土
      地登記簿謄本可證。按被告係原告之親生子，對於原告依法應負有扶養之義務
      ，因原告目前已年近八十高齡，開始進入無自我謀生能力之時期，自九十年初
      起，已無任何積蓄，詎被告竟未盡到扶養義務，未給付生活費用予原告，為此
      ，原告已於九十年五月三十一日以台南郵局第一八０七號存證信函作為撤銷上
      開贈與之意思表示，並依據關於不當得利之規定，請求被告於文到七日內返還
      上開贈與物（即附表一所示），有台南郵局第一八０七號存證信函可證，並再
      以本件起訴狀之送達重申撤銷贈與之意旨。
（二）另原告所有坐落台南縣永康市○○段一六四八地號及原告之子葉俊廷所有坐落
      同地段一六三八地號土地，均提供予訴外人即建商王宗泰、馮新旺建屋，於六
      十九年四月五日訂立「合建樓房契約書」，依據上開「合建樓房契約書」第二
      條載明地主分得十分之四，換算結果，地主即原告與葉俊廷應分得十二戶。當
      時原告乃將應分得之其中二戶（即附表二所示之建物），於七十一年四月二日
      掛名原告之子即被告乙○○之名義列為起造人，台南縣永康市○○里○○街一
      之八三號二樓（建號九九九號）及同街一之八四號二樓（建號一○○四號）等
      二間建物（詳如附表二所載）使用被告名義申請建造執照，並登記為所有權人
      ，核其真意，並非贈與，亦非買賣，自屬信託之性質。原告依法隨時得終止信
      託關係，為此原告已於九十年五月三十一日以台南郵局一八０七號存證信函作
      為終止信託關係之意思表示，請求被告應於文到七日內返還上開信託之不動產
      （即附表二所示），有郵局存證信函可證，並再以本件起訴狀之送達重申終止
      信託之意旨。至於被告所提葉明識之遺囑，經查本件系爭不動產並非屬被繼承
      人葉明識之遺產，自無適用遺囑之餘地。建號一○○四建物雖列在遺囑內，但
      不足以證明為葉明識所有，仍應以土地登記簿所記載之土地所有人為準。
（三）因被告仍拒不交還上開不動產，為此原告依據民法第四百十九條第二項規定，
      依關於不當得利之規定，請求被告返還附表一所示之贈與物；另以信託關係終
      止為由，依據信託法第六十五條第二款規定，請求被告返還附表二所示之信託
      物等語。
（四）並聲明：(1)被告應將附表一及附表二之不動產辦理所有權移轉登記予原告，並
      將上開不動產交還原告。(2)關於交還不動產部分，原告願供擔保，請准宣告假
      執行。
二、被告則以：
（一）按聯合財產中，妻於結婚時所有之財產，及婚姻關係存續中因繼承或其他無償
      取得之財產，為妻之原有財產，保有其所有權；聯合財產中，夫之原有財產及
      不屬於妻之原有財產部分，為夫所有，七十四年六月三日修正前民法第一千零
      十七條第一項、第二項分別定有明文。又妻於婚姻關係存續中始行取得之財產
      ，如不能証明其為特有或原有財產，依民法第一千零十六條及一千零十七條第
      二項之規定（舊法），即屬聯合財產，其所有權應屬於夫（參照最高法院五十
      五年度台抗字第一六一號判例意旨）。查系爭坐落台南縣永康市○○段一六四
      八地號土地，係於原告婚姻關係存續中，由其夫葉明識所購買，而登記於原告
      名下，葉明識已於七十一年八月廿二日、即在民法第一千零十七條修正前死亡
      ，自無民法親屬編施行法第六條之一所規定之各款情形，是渠等夫妻財產之權
      屬自應依前述七十四年六月三日修正前第一千零十七條之規定，故系爭土地既
      係於原告婚姻關係存續中取得，依前述條文及判例意旨，除能證明是其特有或
      原有財產外，即為聯合財產，其所有權屬於夫葉明識。是原告起訴主張系爭坐
      落台南縣永康市○○段一六四土地之應有部分三十二分之三，原為其所有，嗣
      於七十二年九月間贈與予被告乙節，即非屬實。蓋系爭土地依前所述乃為原告
      之夫即被告之父葉明識所有，於其過世後則屬其遺產，並留有遺囑以為遺產之
      分配，此有  鈞院調閱之七十一年度公字第七八四四號原告甲○○之夫葉明識
      之公證遺囑可稽。且從前開遺囑可見出葉明識就名下財產分配予各子孫之情形
      ，其中即包括系爭一六四八地號土地之各應有部分及大橋街一號之八十三、八
      十四、八十六．．．等公寓房屋不動產，則系爭不動產非屬原告所有甚明，原
      告自無所謂贈與予被告不動產之情事。
（二）另附表二所示建物，第一次所有權登記即登記為被告所有，原告主張信託，應
      負舉證之責。再由  鈞院調閱之地政資料中之台南縣政府建設局使用執照之起
      造人欄，亦可知該時已將系爭公寓分配予公寓之買受人及葉明識之各子，絕非
      原告甲○○所有，更無何贈與及信託之事。被告既為系爭建物之起造人，第一
      次所有權人亦係登記為被告所有，自無信託可言。
（三）按法院於確定判決理由中，就訴訟標的以外當事人主張之重要爭點，本於當事
      人辯論之結果，已為判斷時，除有顯然違背法令之情形，或當事人已提出新訴
      訟資料，足有推翻原判斷之情形外，應解為在同一當事人就與該重要爭點有關
      所提起之他訴訟，法院及當事人對該重要爭點之法律關係，皆不得作任何相反
      之判斷或主張，以符合民事訴訟上之誠信原則（參照最高法院八十八年台上字
      第二二一一號、八十九年台上字第四四號判決意旨）。查系爭不動產非原告甲
      ○○之信託或贈與予被告。此原告不僅於他案（鈞院八十八年度訴字第一四二
      二號請求分割共有物事件）以該案原告葉冠良之法定代理人之名義，就系爭不
      動產以前開葉明識之遺囑以為權利之主張，以供審理法院審酌。並屢次於其所
      提出之書狀中，載明系爭如附表一所示之土地乃係被告之父葉明識所有，而登
      記於原告名下；並以該筆土地與建商合建公寓（即包括系爭如附表二所示之門
      牌號碼台南縣永康市○○街一之八十三號二樓、一之八十四號二樓）；並主張
      該遺囑之分配狀況：「一之八十三號二樓、建號九九九由被告乙○○占有；一
      之八十四號二樓、建號一００四由被告乙○○占有；」。可知，系爭如附表一
      所示之土地及附表二所示之建物實乃原告之夫葉明識所有，非原告所有。原告
      於他案既明白表示系爭如附表一所示土地乃被告之父葉明識所有、系爭如附表
      二所示建物係被告之父與建築商合建之公寓之一，並以前開原告之夫葉明識之
      遺囑以為權利之主張，於本件卻反主張係原告本人所有，顯有矛盾。依前述最
      高法院裁判之意旨，原告不得對該葉明識遺囑所載關於系爭不動產之權屬及分
      配情形，作任何相反之主張，以符民事訴訟上之誠信原則。
（四）次按民法第一千一百一十七條第一項規定，受扶養權利者，以不能維持生活而
      無謀生能力者為限。而同條第二項僅規定，前項無謀生能力之限制，於直系血
      親尊親屬不適用之，並非規定前項之限制，於直系血親尊親屬不適用之。是直
      系血親尊親屬，如能自己維持生活者，自無受扶養之權利；易言之，直系血親
      尊親屬受扶養之權利，仍應受「不能維持生活」之限制（參照六十二年度第二
      次民庭總會決議意旨）。查原告雖年事已高，然其多年來即係以出租多筆不動
      產以收取租金以供維持日常生活費用，且由前開原告之夫葉明識之遺囑可知，
      其亦分得有養老之不動產。是其日常收支既不虞匱乏，故其子女（包括被告）
      亦無固定給付生活俸給。是依前述決議意旨，原告縱無謀生能力，既其尚得以
      收取租金、維持生活，是依法應無得請求扶養之權利。
（五）又按受贈人對贈與人有扶養義務不履行者，贈與人得撤銷其贈與；前項撤銷權
      ，自贈與人知有撤銷原因之時起，一年內不行使而消滅，同法第四百一十六條
      第一項第三款、第二項分別定有明文。故以原告今年近八十歲之高齡計算（其
      夫葉明識死亡時其約六十歲），倘其依夫葉明識之遺囑所分得遺產仍無法維持
      生活，至今亦顯非一年半載之事。又假設原告主張屬實（被告否認之），依其
      起訴狀所載，該贈與系爭土地之行為係於七十二年間發生，迄今近二十年，而
      原告子女（包括被告）對其並無給付日常生活費用之事實已有多年。是原告縱
      使有撤銷贈與權，亦已因時效消滅，原告辯稱其直至九十年始無法維持生活等
      語，顯為虛偽之詞等語，資為抗辯。
（六）並聲明：(1)原告之訴駁回。(2)若受不利判決，被告願供擔保請准免為假執行。
三、本件經本院協同兩造整理並協議簡化爭執點及不爭執點後，兩造不爭執之事實：
（一）坐落台南縣永康市○○段一六四八地號土地，應有部分三十二分之三，登記名
      義人原為原告，於七十二年九月十五日移轉登記予被告。
（二）如附表二所示之門牌號碼台南縣永康市○○街一之八十三號二樓（建號九九九
      號）、一之八十四號二樓（建號一００四號）建物之原始起造人登記為被告。
（三）原告於九十年五月三十一日以台南郵局一八○七號存證信函向被告為撤銷贈與
      如附表一所示之土地、終止如附表二所示建物之信託關係之意思表示、被告於
      九十年六月一日收受上開存證信函。
（四）訴外人葉明識於七十一年八月二十二日死亡，生前訂有本院七十一年公字第七
      八四四號卷內之公證遺囑。
四、得心證之理由：
（一）本件經本院協同兩造整理並協議簡化爭執點及不爭執點後，兩造爭執點如左：
      (1)如附表一所示坐落台南縣永康市○○段一六四八地號土地，應有部分三十二
        分之三，真正所有權人是否為原告？七十二年九月十五日是否因原告贈與被
        告而移轉登記予被告？
      (2)如附表二所示之門牌號碼台南縣永康市○○街一之八十三號二樓（建號九九
        九號）、一之八十四號二樓（建號一００四號）建物真正所有權人是否為原
        告，而信託登記在被告名下？
      (3)原告是否自九十年初起無謀生能力。
      (4)原告是否自九十年初起無謀生能力、且不能維生。
      (5)如附表二編號二所示之門牌號碼台南縣永康市○○街一之八十四號二樓（建
        號一００四號）建物雖列在訴外人葉明識之遺囑內，然訴外人葉明識是否為
        真正之所有權人？
（二）本件兩造雖有上述之爭執點，惟本件首應探究者為：原告是否原為如附表一所
      示土地及附表二所示建物之所有權人？
      (1)按聯合財產中，妻於結婚時所有之財產，及婚姻關係存續中因繼承或其他無
        償取得之財產，為妻之原有財產，保有其所有權；聯合財產中，夫之原有財
        產及不屬於妻之原有財產部分，為夫所有，七十四年六月三日修正前民法第
        一千零十七條第一項、第二項分別定有明文。查被告辯稱本件原告與訴外人
        葉明識為夫妻關係，訴外人葉明識業於七十一年八月二十二日死亡，而本件
        系爭如附表一所示之土地，係原告與訴外人葉明識婚姻關係存續中，登記所
        有權人為原告等語，為原告所不爭執，並有原告提出之戶籍謄本附卷可稽，
        自堪信為真實，則依上開七十四年六月三日修正前民法第一千零十七條第一
        項、第二項規定，原告既係於七十四年六月三日前、在與訴外人葉明識之婚
        姻關係存續中，登記為如附表一所示土地之所有權人，如不能證明其為特有
        或原有財產者，為聯合財產，其所有權應屬於其夫即訴外人葉明識。本件原
        告既未能舉證證明如附表一所示土地為其特有或原有財產，依上開說明，如
        附表一所示土地雖登記名義所有人為原告，惟其所有權應屬於原告之夫即訴
        外人葉明識所有。
      (2)原告主張如附表二所示之建物為其所有，信託登記於被告名下云云，惟為被
        告所否認，原告雖主張如附表二所示之建物係其以其所有如附表一所示之土
        地與建商即訴外人王宗泰、馮新旺合建而分得，並提出合建樓房契約書影本
        為證，惟查：
        如附表二所示之門牌號碼台南縣永康市○○街一之八十三號二樓（建號九
          九九號）、一之八十四號二樓（建號一００四號）建物之原始起造人登記
          為被告，為兩造所不爭執，並經本院依職權向台南縣永康地政事務所調閱
          上開建物所有權第一次登記之相關申請資料核閱屬實，有該地政事務所九
          十年六月十五日九十所登記字第０五０四一號函所附之建築改良物登記聲
          請書影本、台南縣歸仁地政事務所建物複丈結果圖影本、台南縣政府建設
          局使用執照影本等資料附卷可稽。如附表二所示建物第一次所有權登記既
          登記為被告所有，且被告否認兩造間就附表二所示建物有信託關係存在，
          原告復未能舉證證明兩造間就如附表二所示之建物有信託關係存在，原告
          此部分主張已難憑採。
        況且如附表一所示之土地雖登記名義所有人為原告，惟真正所有權人應係
          訴外人葉明識，已如前述，則原告雖與訴外人王宗泰、馮新旺簽訂日期為
          六十九年四月五日之合建樓房契約書，惟原告既非如附表一所示土地之真
          正所有權人，即無法提供土地與訴外人王宗泰、馮新旺合建建物，則原告
          如何能分得如附表二所示之建物？如附表一所示之土地真正所有權人既為
          訴外人葉明識，則實際提供土地之人應係原告之夫葉明識而非原告，是被
          告辯稱：如附表一所示土地係被告之父葉明識所有、如附表二所示建物實
          係被告之父葉明識與建築商合建之公寓之一等語，應堪採信。
      (3)按法院於確定判決理由中，就訴訟標的以外當事人主張之重要爭點，本於當
        事人辯論之結果，已為判斷時，除有顯然違背法令之情形，或當事人已提出
        新訴訟資料，足以推翻原判斷之情形外，應解為在同一當事人就與該重要爭
        點有關所提起之他訴訟，法院及當事人對該重要爭點之法律關係，皆不得任
        作相反之判斷或主張，以符民事訴訟上之誠信原則（最高法院八十八年度台
        上字第二二一一號判決參照）。查此原告於另案本院八十八年度訴字第一四
        二二號請求分割共有物事件（該案原告為葉冠良、葉俊廷，被告為葉鎮榕、
        葉冠瑩、乙○○、許芳枝），以該案原告葉冠良之法定代理人之身分，主張
        如附表一所示之土地實係本件被告之父葉明識所有，而登記於本件原告名下
        ，並以該筆土地與建商合建公寓（即包括如附表二所示建物之門牌號碼台南
        縣永康市○○街一之八十三號二樓、一之八十四號二樓）（以上詳見本院八
        十八年度訴字第一四二二號民事事件，本件原告於八十九年五月十日以該事
        件原告葉冠良法定代理人身分，提出之民事準備書狀，見該案第二卷宗第二
        十八頁至三十七頁）；並主張依訴外人葉明識之遺囑第九項，直接移轉登記
        予受分配繼承人完畢：「（台南縣永康市○○街）一之八十三號二樓、建號
        九九九由被告乙○○占有；（台南縣永康市○○街）一之八十四號二樓、建
        號一００四由被告乙○○占有」（以上詳見本院八十八年度訴字第一四二二
        號民事事件，本件原告於八十九年八月二十二日以該事件原告葉冠良法定代
        理人身分，提出之民事爭點整理書狀，見該案第三卷宗第三十四頁至四十一
        頁）。本件原告雖非本院八十八年度訴字第一四二二號分割共有物事件之當
        事人，惟其於該事件，以原告葉冠良之法定代理人身分所為之主張，依首開
        說明及民事訴訟上之誠信原則，於本件自亦不得為相反之主張。查原告於該
        事件既明白表示如附表一所示土地係被告之父葉明識所有、如附表二所示建
        物係被告之父葉明識與建築商合建之公寓之一，並以前開原告之夫葉明識之
        遺囑以為權利之主張，且此與本院七十一年度公字第七八四四號訴外人葉明
        識之公證遺囑將附表二編號二即門牌號碼現為台南縣永康市○○○街一之八
        十四號二樓建物列為其遺產並加以分配之內容亦相符，有本院七十一年度公
        字第七八四四號公證遺囑案卷影本附卷可稽，則原告於本件卻主張如附表一
        所示之土地及如附表二所示之建物均為其本人所有，顯有矛盾，不足採信。
        被告辯稱如附表一所示之土地及如附表二所示之建物，原均為原告之夫、即
        被告之父葉明識之所有，如附表一所示之土地僅係登記在原告名下、如附表
        二所示之建物係訴外人葉明識與他人合建而取得之建物等語，堪信為真實。
（三）綜上所述，原告既未能舉證證明其為如附表一所示土地、如附表二所示建物之
      原真正所有權人，及兩造間就如附表二所示建物有信託關係存在，則其主張撤
      銷贈與、終止信託及依據民法第四百十九條第二項、信託法第六十五條第二款
      規定，請求被告將附表一及附表二所示之不動產辦理所有權移轉登記予原告，
      並將上開不動產交還原告，即無理由，應予駁回。原告既受敗訴判決，其假執
      行之聲請即失所依據，應併予駁回。
（四）本件事證已明，兩造其餘爭執點及攻擊防禦方法，於判決結果不生影響，爰不
      一一論述，附此敘明。
五、結論：本件原告之訴為無理由，依民事訴訟法第七十八條，判決如主文。
中      華      民      國    九十      年      十二    月    二十    日
                                臺灣台南地方法院民事第三庭
~B法      官  翁金緞
右為正本係照原本作成
如對本判決上訴，須於判決送達後廿日內向本院提出上訴狀
中      華      民      國    九十      年      十二    月    二十    日
~B法院書記官  許悉愛


司法院資訊處製作；財團法人民間司法改革基金會備份。
